【裁判字號】    98,判,351
【裁判日期】    980402
【裁判案由】    損失補償
【裁判全文】
最  高  行  政  法  院  判  決
                                       98年度判字第351號
上  訴  人（即原審原告）
            甲○○
上  訴  人（即原審被告）
            苗栗縣政府
代  表  人  乙○○
訴訟代理人  邱炎浚  律師
上列當事人間損失補償事件，上訴人對於中華民國95年11月30日
臺中高等行政法院95年度訴更一字第17號判決不利部分，分別提
起上訴，本院判決如下：
    主  文
原判決關於命上訴人苗栗縣政府給付及該訴訟費用部分均廢棄，
發回臺中高等行政法院。
上訴人甲○○之上訴駁回。
上訴駁回部分，上訴審訴訟費用由上訴人甲○○負擔。
    理  由
一、上訴人苗栗縣政府規劃施作苗26線道路，並自民國87年間起
    ，由臺灣省政府及精省後之交通部逐年編列預算，逕交由前
    臺灣省政府交通處及交通部公路總局（下稱公路總局）施作
    ，土地之使用則由上訴人苗栗縣政府協助洽商取得。其中之
    錫隘隧道工程用地，本係國有土地，因該土地上有上訴人甲
    ○○向經濟部申請設定，並自77年7月23日起陸續申請獲准
    及延展至90年7月22日止之臺濟採字第5168號採礦權（礦業
    字第三三一三礦區），而錫隘隧道工程於89年經編列預算後
    ，因上訴人甲○○之採礦權而未施工，期間曾由上訴人苗栗
    縣政府與上訴人甲○○多次商談用地及補償事宜，均因條件
    未合致，而無法獲得結果。嗣上訴人甲○○於其採礦權屆至
    前，依法向經濟部礦業局申請展延採礦權，獲得核准，展延
    其採礦權至104年7月22日止（即臺濟採字第5392號），上訴
    人苗栗縣政府遂依92年12月31日修正前礦業法第81條第3項
    規定，申請經濟部以91年5月10日經授務字第0912018520號
    公告「臺灣省苗栗縣獅潭鄉福興、公館鄉北河地方，苗26線
    錫隘隧道面積26公頃25公畝8平方公尺為禁採區」，並再度
    與上訴人甲○○進行協商補償事宜。雙方於91年6月27日召
    開「苗二十六線錫隘隧道道路新建工程劃定甲○○礦場部分
    為禁採區應給予補償費並暫行停工」協調會議（下稱系爭協
    調會議），作成結論：「壹、……依本府委託單位工業技術
    研究院能源與資源研究所（下稱工研院能資所）評估未計年
    金現值利率折算126,000,000元為補償價金，以原核定該工
    程補償費扣除已發價之土地及地上物之剩餘款，優先向公路
    總局請撥補償費發價補償予業主，另不足部分向公路總局請
    撥全額補助同意後再發放。貳、業主同意繼續施工。」決議
    作成後，上訴人苗栗縣政府未予發放補償金，經上訴人甲○
    ○數次申請、催告，未獲結果，遂提起本件訴訟，請求上訴
    人苗栗縣政府應給付上訴人甲○○126,000,000元，及自92
    年1月30日起至清償日止按年息5%計算之利息。嗣經原審法
    院為上訴人甲○○全部勝訴判決，上訴人苗栗縣政府不服，
    提起上訴，經本院95年度判字第721號判決，將原審上該判
    決廢棄，並發回原審法院。嗣經原審法院以95年度訴更一字
    第17號判決（下稱原判決）上訴人苗栗縣政府應給付上訴人
    甲○○30,197,346元，及自92年1月30日起至清償日止按年
    息5%計算之利息，並駁回上訴人甲○○其餘之訴，兩造均表
    不服，分別提起本件上訴。
二、上訴人甲○○於原審起訴主張：揆諸上訴人苗栗縣政府委託
    工研院能資所調查評估上訴人甲○○所受損害、多次召開協
    商會議，再以公路總局亦表示，苗26線錫隘隧道新建工程依
    公路法第6條規定鄉道主管機關為上訴人苗栗縣政府，相關
    所需經費本應由權責機關即上訴人苗栗縣政府自行負擔，足
    稽上訴人苗栗縣政府為公法上損失補償之義務人。上訴人苗
    栗縣政府縣長既已指派由副縣長出席系爭協調會議，則依上
    訴人苗栗縣政府之行政慣例，副縣長代理縣長職務（包括召
    開協調會）可全權代表上訴人苗栗縣政府進行協議，此有證
    人陳秀龍95年9月19日庭訊筆錄可稽。上訴人苗栗縣政府90
    年8月間之內部簽呈，僅係針對第1類補償費，但系爭協調會
    議結論則為針對第2類補償費進行協商，兩者不容混淆。至
    於經濟部礦務局90年7月6日函示：「預期利益部分似不宜列
    入補償」乙節，已業由經濟部90年9月20日經(90)礦字第090
    00202220號令停止適用，則預期利益是否納入補償範圍，悉
    屬當事人協議之精神。上訴人苗栗縣政府以126,000,000元
    為補償價金之新要約，上訴人甲○○亦為承諾，契約即屬成
    立。上訴人苗栗縣政府雖主張依會計法第100條規定，關係
    經費負擔或收入一切契約，非經會計人員事前審核簽名或蓋
    章，不生效力云云，惟機關會計人員認定是否入帳，與契約
    已生效力，究屬二事，不得謂因未事前審核而無法入帳，即
    指契約於締約當事人間不生效力。上訴人苗栗縣政府與上訴
    人甲○○兩造間之合意補償金額，並未以公路總局同意作為
    停止條件，亦無預期以公路總局同意撥款始為補償金給付清
    償期屆至之真意。另上訴人苗栗縣政府向公路總局，請求就
    補助款辦理專案保留，亦屬以不正當行為（即實已就補償金
    額完成協商，卻稱未完成協商）阻止其條件之成就，此已違
    背誠信原則，則補償金之發放時期應視為已屆至。上訴人甲
    ○○原所受核准礦業權之範圍，因遭劃定為禁採區，以致其
    礦業權受到限制，並受有損失，既經兩造合意予以補償，當
    無違反強制或禁止規定等語。
三、上訴人苗栗縣政府則以：有關給付鉅額補償費事項，其性質
    係屬預算及經費支出之重大事項，依上訴人苗栗縣政府訂定
    實施之分層負責明細，該事項需經上訴人苗栗縣政府首長即
    縣長裁決，苗栗縣政府副縣長於本案無從代理上訴人苗栗縣
    政府縣長訂立系爭協議，故系爭協調會議結論僅屬暫時作成
    之初步結論，尚須呈經上訴人苗栗縣政府內部及公路總局審
    查批准同意，始能定案，此經系爭協調會議主持人即副縣長
    陳秀龍當場說明；縱認系爭協調會議得由副縣長一人單獨作
    成決定，惟依該補償費之記載，該補償款項係向預算執行機
    關即公路總局申請撥給，而非由上訴人苗栗縣政府支付，依
    行政程序法第140條，於未經公路總局核准或同意前，顯然
    不生效力；再依系爭協調會議結論所載「向公路局請撥、並
    經其同意」顯係補償金發放之停止條件，於該條件未成就前
    ，尚無從請求予以發放；另上訴人甲○○所執者僅係系爭協
    調會議結論影本，非上訴人苗栗縣政府製作之正本，不生拘
    束上訴人苗栗縣政府之效力。再論，上訴人甲○○請求上訴
    人苗栗縣政府給予補償之金額並不合理，其所要求之補償費
    用中除寬估成本及設備損失約12,000,000元外，其餘均屬預
    期利益，依經濟部64年3月6日經（64）礦字第05001號等函
    釋可知，依法僅須補償土地及地上物價額，並不包含預期利
    益等語，資為抗辯。
四、原審斟酌全辯論意旨及調查證據結果，以：(一)上訴人苗栗縣
    政府之縣長傅學鵬自91年6月27日（即訂立系爭行政契約日
    ）起至7月5日止，請公假9天，赴加拿大考察環保污染控制
    技術業務，職務由副縣長代理，並以91年6月26日傳真縣長
    請假單，向內政部請假，經內政部以91年7月2日臺內中民字
    第0910079070號函同意辦理乙節，亦有該內政部函附原審法
    院92年度訴字第59號卷可憑（見該卷第123頁），則依地方
    制度法第56條第1項、第62條第2項，地方行政機關組織準則
    第3條第2項、第14條第1項及苗栗縣政府組織自治條例第1條
    、第3條、第12條第1項規定，副縣長陳秀龍自得代理縣長傅
    學鵬與上訴人甲○○訂立系爭行政契約，而系爭行政契約既
    經當事人雙方互相表示意思一致，並以書面載明（系爭協調
    會議結論），即屬合法有效成立。況系爭行政契約乃兩造依
    據礦業法第83條第3項規定所訂立，並約定雙方互負給付義
    務，即由上訴人苗栗縣政府給付上訴人甲○○系爭補償金額
    ，上訴人甲○○同意繼續施工，當事人兩造約定給付之內容
    明確。(二)系爭協調會議結論已載明：「甲○○女士申請『苗
    26線錫隘隧道道路新建工程劃定甲○○礦場部分為禁採區應
    給予補償費並暫行停工』案協調會會議紀錄」，會議結果即
    協議之約定內容亦詳載：「壹、因雙方所提出報告評估補償
    費差異甚大，業主提出補償費為1,000,000,000元，經第一
    次協商減為600,000,000元，再經第二次協商減為300,000,0
    00元，第三次協商再減為150,000,000元，最後協商依本府
    委託單位工研院能源所評估未計年金現值利率折算126,000,
    000元為補償價金，以原核定該工程補償費扣除已發價之土
    地及地上物之剩餘款，優先向公路總局請撥補償費發價補償
    予業主，另不足部分向公路總局請撥全額補助同意後再發放
    。貳、業主同意繼續施工。」由該協調會議結論記載協調會
    議目的，及就本次成立協議前雙方業經三次協議均因補償金
    額未能合致不能達成協議之情節於系爭協調會議結論內予以
    載明後，始接續記載「最後協商依本府（上訴人苗栗縣政府
    ）委託單位工研院能資所評估未計年金現值利率折算126,00
    0,000元為補償價金」等文字，顯見該126,000,000元係雙方
    成立協議由上訴人苗栗縣政府補償上訴人甲○○之金額；並
    因兩造已成立補償金額協議，上訴人甲○○遂表示「同意繼
    續施工」。惟協議於約定上訴人苗栗縣政府補償上訴人甲○
    ○之金額以下記載「以原核定該工程補償費扣除已發價之土
    地及地上物之剩餘款，優先向公路總局請撥補償費發價補償
    予業主」等字句，核屬上訴人苗栗縣政府給付約定補償金額
    之金錢來源，亦有書面取信履行系爭補償金額之真意，而經
    上訴人苗栗縣政府於91年11月28日以府建土字第9100113732
    號函交通部公路總局第二區養護工程處（下稱養護工程處）
    略以「本案經委託工研院能資所，評估苗26線錫隘隧道上方
    礦業權補償費，經該單位評估第一類補償費12,194,156元，
    貴處已於90年8月撥入在案，惟第二類補償費本府已多次與
    業主協商，因業主要求補償與本府尚有差距未完成協商，致
    未向貴處請撥補助款，請貴處專案保留有關苗26線錫隘隧道
    新建工程用地經費30,194,436元補償費。」，而養護工程處
    則於91年12月6日以(91)二工用字第9134926號函復上訴人苗
    栗縣政府稱「本案俟貴府與業主協商後，請檢具收據及納入
    預算等相關憑證，本處再以撥款。本案用地費計核定60,000
    ,000元，截至目前餘額30,197,346元，貴府與業主協商後如
    補償金額仍超出上述金額，超額部分，應請貴府自籌。」則
    該補償費餘額30,197,346元，應係依上開兩造契約約定，上
    訴人苗栗縣政府應向用地單位養護工程處請撥補償予上訴人
    甲○○之金額，「另不足部分向公路總局請撥全額補助同意
    後再發放」字句部分，則為向公路總局請撥同意後發放之協
    議之停止條件，惟養護工程處則於91年12月6日以(91)二工
    用字第9134926號函復上訴人苗栗縣政府時已特別明載「本
    案用地費計核定60,000,000元，截至目前餘額30,197,346元
    ，貴府與業主協商後如補償金額仍超出上述金額，超額部分
    ，應請貴府自籌。」即除上開補償費餘額30,197,346元同意
    外，其餘超出部分不同意補助，即條件不成就，因而上訴人
    甲○○對此部分即不得請求。(三)況交通部補助該工程所需用
    地費及地上物補償費用僅60,000,000元，迄92年度未執行經
    費均已繳還國庫，後續所需經費由權責機關「苗栗縣政府」
    自行負擔等情，有上訴人苗栗縣政府錫隘隧道新建工程用地
    徵收計畫書（內含公路總局88年11月1日(88)路養護字第884
    3792號及交通部88年10月4日交路88字第008796號函）及養
    護工程處93年1月12日二工用字第0930000388號暨93年1月19
    日二工用字第0930001325號函附原審法院92年度訴字第59號
    卷第229頁、第230頁可證。而上訴人甲○○於91年6月27日
    與上訴人苗栗縣政府成立系爭協調會議結論當日，即依協調
    結論內容同意上訴人苗栗縣政府繼續施工乙節，亦有養護工
    程處92年5月15日二工字第0920011688號函在原審法院92年
    度訴字第59號卷可按（見該卷第119頁）。是上訴人甲○○
    既已依約履行，惟上訴人苗栗縣政府依約定應給付上訴人甲
    ○○部分，雖經上訴人甲○○於91年8月8日以陳情書請求依
    協議履行，復先後於91年9月30日、91年10月14日以郵局存
    證信函催告上訴人苗栗縣政府履行系爭協調會議結論均無效
    果之事實，亦有上訴人甲○○陳情書及頭份郵局存證信函附
    原審法院92年度訴字第59號卷可稽（見該卷第13頁至第16頁
    ），上訴人苗栗縣政府依法自應負給付遲延責任。上訴人苗
    栗縣政府以92年12月11日府工程字第0920124941號函（見原
    審法院92年度訴字第59號卷第193頁）稱系爭協調會議結論
    係其與上訴人甲○○間之初步協商草案結論，尚須上訴人苗
    栗縣政府內部程序簽准並報經上級單位核定後，方可正式成
    立云云，為無可採等由，認上訴人甲○○起訴請求上訴人苗
    栗縣政府給付30,197,346元，及自92年1月30日起至清償日
    止之法定遲延利息為有理由，逾此部分之請求為無理由，而
    為上訴人甲○○一部勝訴、一部敗訴之判決。
五、上訴人甲○○上訴意旨略謂：(一)原判決認為「另不足部分向
    公路總局請撥全額同意後再發放」部分，為補償金額協議附
    停止條件，有判決理由矛盾、違背論理法則、經驗法則及適
    用停止條件規定不當之違背法令：1.原審既已認定系爭協調
    會議結論「以原核定該工程補償費扣除已發價之土地及地上
    物之剩餘款，優先向公路總局請撥補償費發價補償予業主，
    另不足部分向公路總局請撥全額補助同意後再發放」等語，
    核屬上訴人苗栗縣政府給付約定補償金額之金錢來源，亦有
    書面取信履行系爭補償金額之真意，卻又逕認系爭補償金協
    議附有公路總局同意之停止條件，進而謂因公路總局未予同
    意，故條件未成就云云，實有判決理由前後矛盾、違背論理
    法則之情事。2.再者，向公路總局請撥補助，非為補償金之
    唯一來源，上訴人苗栗縣政府若自行負擔，亦無違雙方協商
    之真意，惟原判決僅憑養護工程處91年12月6日(91)二工用
    字第9134926號函覆，即認為超出30,197,346元部分因公路
    總局未予同意而不生效力，顯與當事人真意不符，有適用解
    釋當事人真意法則不當之違法。3.設若上訴人苗栗縣政府真
    有以公路總局同意請撥補助始生效力，依經驗法則當邀集公
    路總局人員到場表示意見，惟事實上並未邀請公路總局人員
    到場。原判決認為上訴人苗栗縣政府與上訴人甲○○間就補
    償金額尚有取得公路總局同意始生效力之真意，即與上訴人
    苗栗縣政府並未邀集公路總局到會之情形不合，有解釋契約
    違反經驗法則之違法。4.系爭協議內容記載「另不足部分向
    公路總局請撥全額補助同意後始生效力」，為履行已存在補
    償金債務之發放行為，實屬事實行為，既為事實行為當無附
    條件可言。原判決就補償金發放之事實行為，解為可附有停
    止條件，顯有適用停止條件規定（民法第99條）不當之違背
    法令。(二)原審法院於95年9月19日行準備程序時，依證人陳
    秀龍所證述：「原告（即本件上訴人甲○○）當時有提出整
    筆付清，我們提出先支付三、四千萬元，再向公路總局爭取
    經費補償，口頭上有說如一時無經費，不足才由縣府編列預
    算」等語，可知，無論向公路總局爭取經費是否獲准，上訴
    人苗栗縣政府均願為給付，即無將補償金額協議繫於公路總
    局同意此不確定事實之真意。惟原判決仍將系爭協調會議結
    論解為，兩造協議關於補償費金額有另以公路總局同意為停
    止條件，顯與卷證資料記載證人證詞內容不符，且就此有利
    於上訴人甲○○之證詞，漏未斟酌而有疏略，亦未說明其取
    捨之理由，有判決不備理由之違誤等語。
六、上訴人苗栗縣政府上訴意旨略以：(一)1.本院95年度判字第72
    1號判決即已指明，陳秀龍係以處理其自身職務之身分，主
    持該次會議，並非因縣長公出，始由其基於代理縣長之身分
    為主持。另證人陳秀龍於原審95年9月19日準備程序時，證
    稱91年6月27日之會議前，曾主持本件一、二次協調會議等
    情，可知，主持該協調會議本即屬陳秀龍所應為處理之事務
    。詎原審無視上開事證，竟謂陳秀龍係以代理縣長身分主持
    該協調會議云云，即有認定事實與卷內證據不符，而有判決
    理由矛盾之違誤。2.依上訴人苗栗縣政府訂定實施之分層負
    責明細可知，給付鉅額補償費之事項需經上訴人苗栗縣政府
    之首長裁決，始足對上訴人苗栗縣政府發生拘束效力。再據
    上訴人苗栗縣政府90年8月間之內部簽呈可知，上訴人之縣
    長僅授權於12,194,156元之範圍內進行協商，惟系爭協調會
    議結論之補償數額，顯已逾越授權範圍。詎原審未審究陳秀
    龍是否有經授權可以作成補償該鉅額協議之權限，僅泛稱陳
    秀龍為代理縣長，有權代理縣長所掌理之全盤事務，其訂定
    之系爭行政協議亦得拘束上訴人苗栗縣政府云云，自有理由
    矛盾之違法。(二)上訴人苗栗縣政府一再抗辯系爭協調會議結
    論僅係初步共識，尚須經上訴人苗栗縣政府內部審核通過，
    始能定案，但嗣經內部簽核，並未獲核准通過。惟原審對於
    上訴人苗栗縣政府前開主張不為採納，復未敘明不為採納之
    理由，有判決不備理由之違法。(三)上訴人苗栗縣政府於原審
    即主張，上訴人甲○○之第1類損失計約12,190,000元，對
    其補償之數額亦應以此為據，縱加計第2類補償費，至多亦
    僅為85,100,000元，依「有損失始有補償、無損失即無補償
    」之法理，超過其損失範圍而為之補償金額，即屬不當之補
    償，故依行政程序法第137條第1項第3款及第142條規定，該
    協議應屬無效。上訴人苗栗縣政府前開主張是否可採，至關
    訴訟勝敗結果，詎原審卻漏未審酌，亦漏未於判決中敘明，
    其未審酌及不採納之理由，自有判決不備理由之違法。(四)1.
    原審既認定系爭協議所約定給付上訴人甲○○之補償金，其
    款項來源係向公路總局申請，而嗣依公路總局93年1月12日
    二工用字第0930000388號函及93年1月19日二工用字第09300
    01325號函又表示，其剩餘款項業已繳還國庫，已無任何款
    項，則上訴人甲○○之補償金，即因其款項來源之公路總局
    未保留任何經費，而顯無需再予給付，更無命上訴人苗栗縣
    政府自行負擔之理，詎原審竟命上訴人苗栗縣政府自行予以
    給付，亦顯有理由矛盾之違法。2.縱認上訴人苗栗縣政府確
    有給付30,197,346元之責任，惟依原審所認，其款項來源係
    向公路總局請撥，且原審所引之養護工程處91年12月6日函
    中，亦明確表示，「主旨、……剩餘款30,197,346元……說
    明：二、本案俟貴府與業主協商後，請檢具收據及納入預算
    等相關認證，本處再予撥款。」等語，易言之，即縱有該款
    項來源，但仍須與業主協商後，檢具收據及納入預算等相關
    憑證，始能向其請撥款項。上訴人甲○○所請求之補償金始
    終為126,000,000元，而非該餘額30,197,346元，且亦從未
    出具30,197,346元之收據，以俾上訴人苗栗縣政府向公路總
    局申領，則其無法領得款項，自非可歸責於上訴人苗栗縣政
    府，殊無令上訴人苗栗縣政府負給付遲延責任之餘地，原審
    未查，竟命上訴人苗栗縣政府負92年1月30日起之遲延責任
    ，自有理由矛盾之違法。3.上訴人苗栗縣政府前曾分別以90
    年9月6日90府建土字第9000081650號函、91年12月12日府建
    土字第9100114575號、91年12月31日府建土字第9100117285
    號函，通知上訴人甲○○先行領取12,194,156元之補償金，
    惟上訴人甲○○未為領取，則至少就該12,194,156元之補償
    金部分，不可歸責於上訴人苗栗縣政府，惟原審竟命上訴人
    苗栗縣政府負擔全部30,197,346元之遲延利息，其所為認定
    實與卷內資料不符，而有判決理由矛盾之違法等語。
七、本院按：(一)行政行為是否違法或無效，行政法院原則上有完
    全審查權，其對行政契約之審查自不例外。行政機關與人民
    締結行政契約，違反行政程序法或民法上強制或禁止相關規
    定者，為違法或無效，行政程序法第136條至第143條、第14
    9條定有明文。因此，行政機關與人民訂立行政契約，而彼
    此間之給付是否顯不相當，行政法院自應予以審查。(二)經查
    ，上訴人苗栗縣政府規劃施作苗26線道路，其中錫隘隧道工
    程用地係國有，上有上訴人甲○○之採礦權，上訴人苗栗縣
    政府遂依92年12月31日修正前礦業法第81條第3項規定，申
    請經濟部以91年5月10日經授務字第0912018520號公告「臺
    灣省苗栗縣獅潭鄉福興、公館鄉北河地方，苗26線錫隘隧道
    面積26公頃25公畝8平方公尺為禁採區」。兩造協商補償事
    宜，上訴人於91年6月24日發開會通知單，定91年6月27日召
    開協調會議，協調時，因上訴人苗栗縣政府之縣長傅學鵬自
    91年6月27日起至7月5日止，請公假9天，職務由副縣長代理
    ，因此副縣長陳秀龍主持協調會係基於代理縣長之身分，協
    調後達成：「壹、因雙方所提出報告評估補償費差異甚大，
    業主提出補償費為拾億元，經第一次協商減為陸億元，再經
    第二次協商減為參億元，第三次協商再減為壹億伍仟萬元，
    最後協商依本府委託單位工業技術研究院能源與資源研究所
    評估未計年金現值利率折算壹億貳仟陸佰萬元為補償價金，
    以原核定該工程補償費扣除已發價之土地及地上物之剩餘款
    ，優先向公路總局請撥補償費發價補償予業主，另不足部分
    向公路總局請撥全額補助同意後再發放。貳、業主同意繼續
    施工」之結論等情，核系爭協議為兩造訂立之行政契約性質
    ，為原審所確定之事實。(三)系爭協議之補償金額為126,000,
    000元之計算，據上訴人苗栗縣政府稱係依其委託工研院能
    源與資源研究所之評估報告。惟查，工業技術研究院能資所
    90年7月18日出具之苗26線錫隘隧道劃定甲○○礦場禁採區
    之補償調查評估期末報告初稿「劃定禁採區之補償金額估算
    表」及結論與建議所載，補償費分2大類，第1類屬應補償之
    費用，金額為12,194,156元，第2類為因禁採使業者無法獲
    得可採礦量之預期利益部分，其中以禁採區可採礦量產值（
    預期利益）為130,229,859元，以21年分攤，平均每年產值
    為6,201,422元，建議補償72,916,320元；以林班地剔除後
    禁採區可採礦量產值（預期利益）為105,559,918元，以9.5
    年分攤，平均每年產值為11,111,570元，建議補償75,380,8
    90元；以申請取得礦業用地範圍在禁採區可採礦量產值（預
    期利益）為6,065,797元，因可採礦量3個月可採完，建議補
    償6,065,797元，且第2類之預期利益部分，係供上訴人苗栗
    縣政府與上訴人甲○○協議時之參考等情，有工研院能資所
    出具之上該補償調查評估期末報告初稿影本附卷可稽（見原
    審92年訴字第59號卷第145頁），則依工業技術研究院能源
    與資源研究所之評估報告，應補償之費用為12,194,156元，
    如加上第2類之預期利益，最高為8,757萬餘元，上訴人苗栗
    縣政府竟以高達126,000,000元與上訴人甲○○達成協議。
    然上訴人苗栗縣政府於原審業已主張補償不相當及其縣長僅
    授權代理縣長陳秀龍於12,194,156元之範圍內為協商，系爭
    協議結論已逾越授權云云，則上訴人之副縣長陳秀龍以代理
    縣長身分主持協商，是否有濫用公權力為協議，關係系爭協
    議之效力，原審本於職權就上訴人苗栗縣政府之代理縣長於
    協商時，是否有濫用公權力，理應予以審查，詎原審就此重
    要爭點漏未審究，亦未說明不予審究之理由，顯有理由不備
    之違誤。(四)依系爭協議所載，補償金之來源，以「原核定該
    工程補償費（為60,000,000元）扣除已發價之土地及地上物
    之剩餘款，優先向公路總局請撥補償費發價補償予上訴人甲
    ○○，不足部分向公路總局請撥全額補助同意後再發放。」
    其中前段部分，以原核定該工程補償費60,000,000元扣除已
    發價之土地及地上物之剩餘款，優先向交通部公路總局請撥
    補償費發價補償予上訴人甲○○，則交通部公路總局如未撥
    款時，上訴人苗栗縣政府仍應為給付，固無疑義，然該協議
    後段所載「不足部分向公路總局請撥全額補助同意後再發放
    。」依文義解釋，係由上訴人苗栗縣政府向交通部公路總局
    請求該不足部分之全額補助，於交通部公路總局同意撥款後
    ，再由上訴人苗栗縣政府發放予上訴人甲○○，原審認此部
    分之約定為附停止條件，經核並無不合，因公路總局已表明
    不同意補助，則該部分協議所附之停止條件未成就，系爭協
    議關於此部分即確定不生效力。而行政契約之一部無效者，
    全部無效。但如可認為欠缺該部分，締結雙方亦將締結契約
    者，其他部分仍為有效，行政程序法第143條亦有明文，因
    此，系爭協議因該部分不生效力（即嗣後無效），原則上該
    協議全部無效，惟上訴人兩造於扣除該無效之協議部分外，
    是否仍願締結契約，尤其上訴人苗栗縣政府已表明願給付12
    ,194,156元，並通知上訴人甲○○領取，惟上訴人甲○○並
    未領取，則兩造就其餘部分是否願締結契約，尚非無疑，原
    審未予查明，亦有未盡調查能事之違誤。(五)綜上所述，上訴
    人甲○○依系爭協議之法律關係，請求上訴人苗栗縣政府給
    付126,000,000元，原審判命上訴人苗栗縣政府給付30,197,
    346元，及自92年1月30日起之法定遲延利息，並駁回上訴人
    甲○○其餘之訴，其中關於駁回上訴人甲○○之訴部分，於
    法並無不合，上訴人甲○○提起上訴，求為廢棄改判，為無
    理由，應予駁回。至於判命上訴人苗栗縣政府給付部分，因
    系爭協議是否有補償不相當之無效事由，及協議部分無效時
    ，兩造是否願締結契約，尚不明確，原審即判命上訴人苗栗
    縣政府給付30,197,346元，及自92年1月30日起之法定遲延
    利息，自有未合，上訴人苗栗縣政府求予廢棄，為有理由，
    因事證尚未臻明確，爰發回原審法院更為審理。
八、據上論結，本件苗栗縣政府上訴為有理由，甲○○上訴為無
    理由，爰依行政訴訟法第255條第1項、第256條第1項、第26
    0條第1項、第98條第1項前段，判決如主文。
中    華    民    國    98    年    4     月    2     日
                    最高行政法院第六庭
                        審判長法官  吳  明  鴻
                              法官  劉  介  中
                              法官  林  茂  權
                              法官  侯  東  昇
                              法官  黃  秋  鴻
以  上  正  本  證  明  與  原  本  無  異
中    華    民    國    98    年    4     月    3     日
                              書記官  葛  雅  慎


司法院資訊處製作；財團法人民間司法改革基金會備份。
